最　高　行　政　法　院　判　決　　　　　　　　　九十一年度判字第一七九六號
　　再 審原 告　李玟蓁即東和砂石商行
　　再 審被 告　宜蘭縣政府
　　代　表　人　甲○○
右當事人間因採取土石事件，再審原告對本院中華民國八十九年十一月三十日八十九
年度判字第三三七○號判決提起再審之訴。本院判決如左：
　　主  文
再審之訴駁回。
再審訴訟費用由再審原告負擔。
　　事  實
緣再審原告於民國（下同）八十六年三月二十日向再審被告申請採取宜蘭縣冬山鄉○
○段八七地號附近羅東溪河川公地使用許可及採取土石許可，經再審被告於八十六年
四月二十八日府建水字第四○九一四號函再審原告應向臺灣省水利局提出申請。再審
原告不服向臺灣省政府提起訴願，經該府於八十六年九月六日以八六府訴一字第一六
二七二○號訴願決定將原處分撤銷，由再審被告另為處分。案經再審被告於八十六年
九月三十日以八六府建水字第一○七六三三號函復謂「基於河川管理之需要，業停止
受理申請使用河川地採取土石，故所請本府礙難受理」。再審原告不服，向臺灣省政
府提起訴願，該府於八十七年一月十五日以八七府訴一字第一四○八九七號決定駁回
訴願，再審原告不服，提起再訴願，經經濟部於八十七年七月七日以經八七訴字第八
七六三三二○六號再訴願決定撤銷訴願決定。嗣經臺灣省政府於八十七年九月七日以
府訴一字第一六三○二三號訴願決定「原處分撤銷，由原處分機關另為處分」。再審
被告於八十七年十一月十三日以八七府建水字第一三二○六二號函重為處分仍否准所
請。再審原告不服。循序提起行政訴訟亦遭本院駁回。遂以原判決有行政訴訟法第二
百七十三條第一項第一款再審事由，提起再審之訴，茲摘兩造訴辯意旨於次：
再審原告起訴意旨略謂︰一、原判決以土石採取規則第十二條第一項及水利法第八十
三條第一項規定，認再審被告為河川公地管理機關，有權決定是否准許使用河川地以
供採取土石，適用法規顯有錯誤：（一）土石採取規則並無再審被告為河川公地管理
機關之規定：有關河川公地之採取土石，事涉河川公地使用許可與採取土石許可二項
不同性質之法規，即分為「臺灣省河川管理規則」及「土石採取規則」所規制。「土
石採取規則」係有關土石採取、利用之規定，與「臺灣省河川管理規則」，係有關河
川治理、河川地使用等河川管理事項之規定，二者炯不相同。有關河川地之使用，係
屬臺灣省河川管理規則規範之範疇，與土石採取規則無關。原判決以土石採取規則第
十二條第一項認河川公地管理機關為縣政府，適用法規顯有錯誤。（二）依土石採取
規則第六條第五款規定，益證土石採取規則，非關河川公地管理機關之規定：有關河
川公地之土石採取，論理上應先准予河川公地使用許可，再考量是否准予土石採取，
故土石採取規則之規定與河川公地管理機關無關。（三）依臺灣省河川管理規則，本
件羅東溪河川公地管理機關為臺灣省水利局，非再審被告：本件系爭羅東溪為主要河
川、省管河川，依臺灣省河川管理規則及土石採取規則規定，河川公地使用許可與土
石採取許可之審核，分隸臺灣省水利局與縣市政府管轄。此觀臺灣省政府七十九年八
月二十九日修正公布臺灣省河川管理規則第六條（其後八十七年三月二十三日修正公
布之臺灣省河川管理規則第五條及第六條亦同）及八十一年修正公布之土石採取規則
第六條規定即知。本件系爭羅東溪河川公地使用許可之申請，依臺灣省河川管理規則
，係歸省管理機關管轄，非屬再審被告權限，是原判決認縣政府為河川公地管理機關
，有權決定是否准許使用河川公地以供採取土石，適用法規顯有錯誤。（四）依水利
法第八十三條第一項規定，亦無足認縣政府為河川公地之管理機關：水利法第八十三
條第一項之規定，不過為尋常洪水位行水區土地私有之限制規定，非關河川公地利用
之規範，亦無得依水利法第八十三條第一項之規定，認縣政府為河川公地管理機關，
故再審被告有權決定是否准許使用河川公地以供採取土石。二、原判決依七十三年八
月二日修正公布之土石採取規則第十二條第一項及水利法第八十三條第一項規定，認
再審被告為公有土地管理機關，有權決定是否准許河川地之使用，適用法規亦有錯誤
：（一）七十三年八月二日修正公布之土石採取規則第十二條第一項及水利法第八十
三條第一項之規定，均非關河川土地之使用許可。（二）系爭羅東溪河川公地管理機
關為臺灣省水利局，非再審被告：羅東溪為主要河川、省管河川。依七十九年八月二
十九日修正公布之臺灣省河川管理規則第六條第四款規定由省管理機關辦理。如有關
本件主要河川羅東溪採取土石之使用行為，應得省管理機關即臺灣省水利局審核決定
，縣市政府無權審定，非可由縣市政府自為決定。故原判決以認再審被告為本件系爭
羅東溪河川公地管理機關，有權決定是否准許河川公地以供採取土石使用，適用法規
亦有錯誤。（三）縱認本件應適用八十七年三月二十三日修正公布之臺灣省河川管理
規則（下稱八十七年河川管理規則）。原判決依七十三年八月二日修正公布之土石採
取規則第十二條第一項及水利法第八十三條第一項之規定，認再審被告為羅東溪河川
公地管理機關，有權決定是否准許河川公地以供採取土石使用，適用法規亦有錯誤：
１八十七年河川管理規則第三條第一項及第二項規定本規則主管機關，在省為台灣省
政府；在縣（市）為縣（市）政府，所稱管理機關，在省為台灣省政府水利處；在縣
（市）為縣（市）政府。２又八十七年河川管理規則第五條第一項及第六條規定本省
各河川由省管理機關依河川重要性區分為省管河川及縣（市）管河川，管理機關應依
本規則弟二條第一項第一款至第六款辦理河川管理事項；第七款由縣（市）管理機關
辦理。３同規則第二條第一項第一款至第六款之事項，依該河川係屬省管河川或縣（
市）管河川，由各該河川屬性不同，分由不同之管理機關辦理。如屬省管河川，有關
「河川使用申請案件之受理、審核、許可及撤銷」事項，依同規則第六條第一項之規
定，即應由省管理機關辦理。４查本件所涉羅東溪係屬省管河川，則八十七年河川管
理規則第二條第一項第四款規定之「河川使用申請案件之受理、審核、許可及撤銷」
事項，自應歸由臺灣省政府水利處辦理，而非由再審被告辦理。再審被告既無辦理權
限，其處分即屬瑕疵行政處分。應予撤銷。詎原判決未予深究本件系爭管理機關為臺
灣省政府水利處，逕依土石採取規則及水利法之規定，認再審被告為本件系爭羅東溪
河川土地管理機關，適用法規顯有錯誤。５（１）鈞院八十一年度判字第二五五七號
判決、八十三年度判字第二六二七號判決均涉及羅東溪河川，依此二判決，鈞院均認
再審被告非羅東溪河川公地使用許可之管理機關。（２）臺灣省政府八六府訴三字第
一四四○六八號訴願決定亦認本件系爭羅東溪河川公地使用許可為臺灣省水利局，非
再審被告。（四）縱認再審被告有辦理羅東溪「河川使用申請案件之受理、審核、許
可及撤銷」權限，裁量亦屬違法：１河川治理計畫專屬省管理機關辦理：依八十七年
河川管理規則第六條第二項規定同條第一項第三款至第六款事項，省管理機關得委託
縣（市）管理機關辦理，則同規則第二條第一項第一款之「河川治理計畫」自不包括
在內，故需專由省管理機關辦理。本件羅東溪為省管河川，治理計畫即應由省管理機
關辦理，再審被告無辦理權限。２省管理機關就本件系爭主要河川羅東溪已公告採石
計畫，再審被告未依計畫辦理：再審原告向再審被告申請本件砂石採取案，係依據省
主管機關臺灣省政府七十七年二月三日七七府建水字第一四四九五○號「蘭陽溪、羅
東溪採石計畫」公告事項第三款可採範圍辦理。既再審原告申請者屬公告之「可採範
圍」，依前揭臺灣省河川管理規則第四十七條第一項之規定，可採區既已劃定，受理
、審核、許可及撤銷河川使用申請案件之機關，即應依省管理機關所定採石計劃審核
，如審核符合，其河川公地自應允許人民申請使用，受理機關已無裁量不准使用之餘
地。且再審原告申請案既係省主管機關公告之可採範圍，顯已將「河川地形變遷、通
水斷面及其他因素」全面考量在內，則於「河防安全及河床整治管理考量」上自無疑
慮。詎再審被告未遵照上級機關命令公告指示之事項，竟以「基於河防安全及河床整
治管理考量」之空泛語詞另為裁量，否准再審原告依法申請使用河川公地，並進而以
欠缺河川公地使用證明為由，否准再審原告之土石採取申請，實屬無據。縱認再審被
告為有權決定是否准許使用河川公地以供採取土石之機關，其裁量亦屬違誤。原判決
未慮及此，率予認定再審被告為河川公地管理機關，有權決定是否准許使用河川公地
以供採取土石，而未分別考量河川公地使用與土石採取兩項申請不同，亦未衡酌省主
管機關已劃定可採區，受理、審核等機關殊無另為裁量之餘地，適用法規顯有錯誤。
３鈞院四十一年判字第一七號判例認法律有明文或上級官署依法以命令指示之事項，
下級官署自無運用行政職權另事裁量之餘地，否則為違法之行政處分。系爭申請案既
經省主管機關臺灣省政府公告為可採範圍，依河川管理規則第四十七條第一項規定，
管理機關應許可採取土石，再審被告無另為裁量之餘地，則再審被告八十七年十一月
十三日八七府建水字第一三二○六二號函即為違法之行政處分，是縱再審被告為有權
決定是否准許使用河川公地以供採取土石之機關，其處分亦屬違法，其處分及訴願、
再訴願決定自應均予撤銷。原判決未慮及此，其適用法規自屬錯誤。４依司法院釋字
第三九○號解釋，行政機關所為行政處分，自應具有法令之依據，且需符合法令授權
之立法意旨及目的。查八十七年河川管理規則第四十七條第一項既明定「管理機關應
於河川治理計劃明確下許可採取土石」，則管理機關自應依河川治理計劃為依據，審
核是否准許人民申請土地使用，惟再審被告八十七年十一月十三日八七府建水字第一
三二○六二號函不同意再審原告「河川公地採取土石使用土地」申請，並未以省管理
機關公布之河川治理計劃，予以審核，並為其否准之依據。是再審被告所為並不符八
十七年河川管理規則第四十七條第一項之規定，顯然未具備合法性，且違反上揭司法
院釋字第三九○號解釋，自應予撤銷，是縱認再審被告有權決定是否准許使用河川公
地以供採取土石，其裁量亦屬違誤。５依臺灣省建設廳八十年七月六日八十建礦字第
二六四○○號修正之「臺灣省辦理土石採取管理事項」第四條第一項及第二項規定，
有關主要河川之河防安全及治理事項是否因河川土石採取而受有妨礙，要應由省政府
水利處決定，非可由縣（市）政府逕為決定。查本件系爭羅東溪為主要河川，有關羅
東溪土石採取是否有礙河防安全及河川治理，應由臺灣省政府水利處決定。再審被告
要非得越權決定。再審被告以再審原告之土地使用申請有礙河防安全及河川治理為由
，否准再審原告之申請，顯係逾越權限、濫用權利之舉。三、原判決以雖前臺灣省政
府七十七年二月三日府建水字第一四四九五○號公告本件為可採區，依臺灣省河川管
理規則第四十七條第一項規定，再審被告仍得禁止採取河川土石，適用法規亦有錯誤
：（一）臺灣省政府水利處始有權禁止使用本件系爭主要羅東溪河川公地：依前所述
本件系爭主要河川羅東溪歸省管理機關管理，即應由臺灣省政府水利處辦理，故得禁
止本件羅東溪土地使用之機關應為臺灣省政府水利處，而非再審被告。原判決以臺灣
省河川管理規則第四十七條第一項規定意旨，認再審被告有權禁止使用羅東溪土地，
洵屬有誤。（二）省管理機關仍應受省主管機關治理計畫之拘束：禁止使用河川土地
以供採取土石應於河川治理計劃目標下以為決定；且縱為管理機關，在「省主管機關
」未變更原治理計劃前，亦不違背原治理計劃而為決定，否則亦有違信賴保護之原則
。再審原告申請使用河川土地以供採取土石，係依當時省主管機關之前臺灣省政府七
十七年二月三日七七府建水字第一四四九五○號，公告蘭陽溪、羅東溪採石計劃之公
告事項第三款之可採範圍內，亦原判決確定之事實。則依臺灣省河川管理規則第四十
七條第一項之規定，於該計劃目標下，省管理機關亦無得違背計劃而禁採土石。是原
判決以臺灣省河川管理規則第四十七條第一項之規定意旨，縱已經省主管機關公告為
可採範圍，管理機關仍得禁止採取土石，要屬適用法規錯誤。更遑論再審被告非為本
件系爭省管羅東溪之管理機關，再審被告無權禁止使用羅東溪河川土地以供採取土石
。四、原判決以雖前臺灣省政府公告本件為可採範圍，惟再審被告因情勢變更，基於
羅東溪河防安全及河床整治考量，得否准再審原告申請使用河川地以供採取土石，無
證據足資證明，復未經調查證據，逕為認定事實，適用法規亦有違誤：再審被告考量
羅東溪河防安全及河床整治管理而不同意再審原告申請用地採取土石使用，原判決認
係「情勢變更」而為。然再審被告之主張及原判決所認情勢變更，俱無任何證據足資
證明。再審被告以「考量羅東溪河防安全及河床管理」及原判決認有情勢變更，除應
由再審被告負舉證責任外，原判決亦應依職權調查證據。乃原判決未命被告舉證，亦
未經調查證據程序，即逕為認定事實，有違採證法則，其適用法規，顯有錯誤。五、
再審被告受理河川使用及土石採取之申請，依法應循「受理」、「審核」並經「實地
勘查」等程序辦理，始符土石採取規則第十二條及臺灣省河川管理規則第五十條之規
定，原判決以七十三年八月二日修正公佈之土石採取規則第十二條規定論斷再審被告
以公有土地管理機關之立場，自有權決定是否淮許使用河川地以供採取砂石云云，顯
屬適用法規錯誤。六、又臺灣省政府八十六年九月六日八六府訴一字第一六二七二○
號訴願決定理由亦足證明再審被告以欠缺土地使用許可為由，依土石採取規則第六條
第五款之規定否准再審原告申請土石採取，係屬違誤。原審不察，駁回再審原告之訴
，適用法規亦有錯誤，請行言詞辯論，並廢棄原判決及撤銷一再訴願決定及原處分等
語。
再審被告答辯意旨略謂：一、查土石採取規則第六條第五款明定採取土石者應具公有
土地管理機關准許使用之證明文件，向當地縣市政府申請，再審原告向再審被告申請
採取冬山鄉○○段八七地號附近羅東溪土石，再審被告審查後，考量羅東溪河防安全
及河床整治管理，基於河川公地管理機關權責，不同意再審原告申請用地採取土石使
用，不予核發公有土地管理機關准許使用之證明，遂據以否准再審原告採取土石之申
請。二、次查「河川使用申請案件之受理、審核、許可及撤銷」係臺灣省河川管理規
則所稱之河川管理事項之一，依據同規則第六條第二項規定，本案系爭羅東溪於八十
八年二月交予水利處第一河川局接管之前，係由再審被告管理，再審被告基於管理機
關權責，不予同意再審原告核發系爭土地之公有土地管理機關准許使用之證明，依法
並無不合。原判決對本案之事實認定及法律適用已闡述甚詳，並無再審原告所稱「原
判決以土石採取規則第十二條第一項及水利法第八十三條第一項規定，認再審被告為
河川公地管理機關，有權決定是否准許使用河川地以供採取土石，適用法規顯有錯誤
」情事。
　　理　由
按行政訴訟法第二百七十三條第一項第一款所謂適用法規顯有錯誤者，係指原判決所
適用之法規與該案應適用之現行法規相違背，或與解釋判例有所牴觸者而言，至於法
律上見解之歧異，再審原告對之縱有爭執，要難謂為適用法規錯誤，而據為再審之理
由。本件再審原告因採取土石事件，提起行政訴訟，經本院八十九年度判字第三三七
○號判決（以下簡稱原判決）予以駁回在案。本件原判決係以：「按「縣市政府對於
採取土石之申請案，應予審核並經實地查勘，其對水利、水土保持、道路交通、環境
景觀維護、土地利用及其他公益無害者，應與核准，發給土石採取證；如有妨害者，
應予駁回，並明理由通知申請人。」七十三年八月二日經濟部修正公布之土石採取
規則第十二條第一項定有明文。是縣市政府對於採取土石之申請案，經審核，如認其
對水利、水土保持、道路交通、環境景觀維護、土地利用及其他公益有妨害者，應予
駁回，並明理由通知申請人。次按尋常洪水位行水區域之土地，不得私有，其已為
私有者，得由主管機關依法徵收之，未徵收者，為防止水患，並得限制其使用。水利
法第八十三條第一項亦著有明文。故主管機關縣政府以公有土地管理機關之立場，自
有權決定是否准許使用河川地以供採取砂石。本件再審原告向再審被告申請准許採取
砂石，再審被告函復以：「本府基於河川公有土地管理機關權責，暨為羅東溪河防安
全及河床整治管理考量，暫不同意民眾『河川公地採取土石使用土地申請』，故本案
土石採取申請，依前開規定，本府亦難同意。」依前開法令規定，尚無違誤。再審原
告提起本訴主張如事實欄所載。經查：（一）前次訴願及再訴願決定撤銷原處分，其
意旨乃在再審被告據為處分之八十四年九月八日府建水字第○八一一八九號停止受理
公告，雖援引水利法第七十八條、第八十二條、第八十三條及台灣省河川管理規則第
三條、第四十七條，以及土石採取規則第二十七條之一為依據，惟上述諸條文並無授
權行政機關可「停止受理」土石採取案之明文，則再審被告上揭公告之適法性，不無
可議。然查再審被告此次重為處分係依據土石採取規則第六條第一項第五款規定，就
再審原告檢送之申請文件作實質審查後，以其未具公有土地管理機關准許使用之證明
文件，而否准其在河川公地採取土石之請求，前後所為之處分所依據之事實及法律規
定不同，並非所憑之證據不同，自可依新法律關係重為處分，是再審原告所訴再審被
告於其第二次處分被訴願決定撤銷後，並無新事實，仍違反已確定訴願決定意旨重為
處分，有違上揭訴願法第九十五條規定乙節，尚屬誤解法律規定而非可採。（二）申
請土石採取為便民起見，固得就河川公地使用申請及土石採取申請兩項手續一併辦理
，惟再審被告基於公地管理機關為防止水患，自得限制該公地之使用，已如前述，是
再審被告一併審酌河川公地使用許可，進而未准在河川公地上採取土石，於法尚無不
合。（三）管理機關應於河川治理計劃目標下許可採取土石，並以穩定河床，不影響
水流流向及疏濬河道為主，得視河床地形變遷、通水段面及其他因素，分段劃定若干
可採區及禁採區，併公告之，為當時台灣省河川管理規則第四十七條所定。由該規定
意旨，管理機關在河川治理計劃目標下，如認為有妨害河川治理，非不得禁止採取河
川土石。雖前臺灣省政府七十七年二月三日七七府建水字第一四四九五○號公告蘭陽
溪、羅東溪採石計劃之公告事項第三款為可採範圍，惟再審被告因情勢變更，基於羅
東溪河防安全及河床整治考量，未准再審原告在河川地採取土石，徵諸首揭土石採取
規則第十二條第一項規定，尚非無據。（四）再審被告八十七年十一月十三日八七府
建水字第一三二○六二號函就再審原告所請求河川公地使用許可及其上採取土石併為
處理，否准河川地使用及採取土石，並未與經濟部水利處八十九年七月四日經（八九
）水利政字第Ｚ○○○○○○○○○號函相牴觸。是再審原告所指再審被告未依八十
七年河川管理規則第四十七條第一項規定，且違反上級機關命令公告指示之事項依法
行政，竟以「基於河防安全及河床整治管理考量」之空泛語詞另為裁量，否准再審原
告依法申請之土石採取案，為違法處分云云，殊不足採。綜上，再審被告所為之否准
處分暨一再訴願決定遞予維持，俱無不合，應予維持。」原判決依據上述理由，駁回
再審原告在前程序之訴，查再審原告所主張上開各點再審理由，已於前訴訟程序中起
訴時為相同之主張，原判決對再審原告所主張各點何以不採，已於理由內詳加論述，
原判決認事用法均妥適，並無適用法規顯有錯誤情事，再審原告復執據為再審理由稱
原判決適用法規顯有錯誤，顯係對上開規定認知有誤，尚不足採。綜上所述，原判決
適用法規難謂顯有錯誤情事，再審之訴為無理由，予以駁回。又本件事證明確無行言
詞辯論之必要，並此明。
據上論結，本件再審之訴為無理由，爰依行政訴訟法第二百七十八條第二項、第九十
八條第三項前段，判決如主文。
中　　華　　民　　國　　九十一　　　年　　　十　　　　月　　　　三　　　日
                    最 高 行 政 法 院  第 三 庭
                                審 判 長 法  官　　　葉　振　權
                                         法  官      林　茂　權
                                         法  官　　　吳　錦　龍
                                         法  官　　　劉　鑫　楨
                                         法  官　　　吳　明　鴻
右  正  本  證  明  與  原  本  無  異
　　　　　　　　　　　　　　　　　　　　 法院書記官　莊　俊　亨
中　　華　　民　　國　　九十一　　　年　　　十　　　　月　　　三　　　　日
